最高法院刑事判決　　　　　　九十四年度台上字第四八八九號
　　上 訴 人　台灣高等法院檢察署檢察官
　　被　　告　甲　○
上列上訴人因被告殺人案件，不服台灣高等法院中華民國九十四
年五月六日第二審更審判決（九十三年度上更(一)字第三一五號，
起訴案號：台灣基隆地方法院檢察署八十八年度偵字第五○四四
號），提起上訴，本院判決如下：
    主  文
原判決撤銷，發回台灣高等法院。
    理  由
本件原判決以公訴意旨略稱：被告甲○與李政雄原係朋友關係，
二人有金錢糾紛，甲○於民國八十八年五月八日在台北市○○○
路○段四一０號光華巴士股份有限公司修車廠值班，同日二十時
許，李政雄酒醉至該修車廠辦公室，欲找被告借錢喝酒，被告當
面拒絕，並怒罵李政雄以其積欠新台幣（下同）四十五萬元不還
，還要借錢等語，李政雄因借不到錢，即在辦公室內吵鬧，並稱
如果被告不肯借錢，渠舊債即不願返還，後因酒醉躺臥於該辦公
室內木椅上睡覺。同日二十四時左右，被告將辦公室鐵門拉下，
自己走到其所有停於該修車廠之小客車（車號ＥＯ－九四九六號
）上睡覺，五月九日上午二時左右，李政雄酒醒後又至被告汽車
內騷擾並毆打被告，被告怒不可遏，順手拿出車內行動電話充電
線，將李政雄勒斃。嗣被告即以上揭車號ＥＯ－九四九六號小客
車，載運李政雄屍體至基隆市○○○路十八號橋下棄置，並隨即
返回其值班處。嗣經人發現李政雄屍體，報警而查獲，因認被告
犯有刑法第二百七十一條之殺人及同法第二百四十七條第一項之
遺棄屍體罪嫌。經審理結果，認被告犯罪不能證明，因而撤銷第
一審科刑之判決，改判諭知被告甲○無罪。固非無見。惟查：(一)
刑事訴訟法第一百條之二雖有準用同法第一百條之一第一項之規
定，即司法警察詢問犯罪嫌疑人，除有急迫情況且經記明筆錄者
外，應全程連續錄音；必要時，並應全程連續錄影。然考其立法
目的，在於建立詢問筆錄之公信力，並擔保詢問程序之合法正當
，亦即在於擔保犯罪嫌疑人對於詢問之陳述，係出於自由意思及
筆錄所載內容與其陳述相符。故司法警察詢問犯罪嫌疑人如違背
上開規定，其所取得之供述筆錄，究竟有無證據能力，即應審酌
司法警察違背該法定程序之主觀意圖、客觀情節、侵害犯罪嫌疑
人權益之輕重、對犯罪嫌疑人在訴訟上防禦不利益之程度等具體
情節認定之。又按犯罪嫌疑人之陳述倘屬自白，同法第一百五十
六條第一項已特別規定「被告之自白，非出於強暴、脅迫、利誘
、詐欺、違法羈押或其他不正之方法，且與事實相符者，得為證
據」，則被告在警詢之自白如係出於自由意思而非不正之方法，
且其自白之陳述與事實相符，縱令司法警察對其詢問時未經全程
連續錄音或錄影，致詢問程序不無瑕疵，仍難謂其於警詢自白之
筆錄無證據能力。卷查證人即內政部警政署刑事警察局偵一隊第
二組副警長林淵城於第一審審理時結證：「剛開始時，我們是用
閒談之方式先作簡單草稿，之後再正式錄音、錄影，但八號分機
錄音帶並沒有錄起來，錄影帶也沒有錄起來。這份筆錄，甲○有
看過沒有錯才簽名蓋章。筆錄作好後，才用一般錄音機錄下來」
、「（問：你們在偵訊時有無刑求或給甲○精神壓力？）無。我
們只曉諭他：坦承將來在量刑上會減輕」等語；另證人劉德保亦
於檢察官偵訊中具結證稱：「測謊之後，我們帶他到偵訊室……
我們就跟他聊天，並拿些便條紙作偵訊要點，並且把他所說有疑
點之處列舉出來，然後與他聊同事之間問題、金錢、家庭狀況，
將狀況了解之後，提示相關證人筆錄，且拿死者相片等提示給他
看，起初被告也不承認，後來他看了很多證人之供詞，並說證人
之供詞都對他不利，他就說：我承認，人是我殺的。他還說不要
給記者知道，給他留點面子，我承認案子是我做的。他的警訊筆
錄內容都是依據他所說的來記載，我們也沒經過推演，他還指引
我們到他車上去拿大哥大充電之電纜線……我們這一件有做錄音
，但刑事局以為我們會準備，且我們去偵訊室裡有監錄設備，所
以我一直以為刑事局有錄音，結果沒錄，我們所做的錄音是事後
補錄的」、「（問：何以甲○在第三次警訊筆錄中承認？）在八
十八年八月五日偵訊前甲○有先去測謊，之後到偵訊室，我們根
據之前之疑點，甲○無法解釋，就承認」、「（問：你們在偵訊
時有無刑求或給甲○精神壓力？）沒有」、「在製作筆錄時，機
器的燈有亮，我以為有在錄音、錄影，但在製作完筆錄後，發現
機器內並未放錄影帶，但我們有補錄音。我們請甲○看筆錄後再
補錄音，而後甲○再簽名」等語。即被告於偵審中亦供稱警員並
未對其刑求或有其他違法取供情事，則被告警訊之自白似非出於
強暴、脅迫、詐欺、違法羈押或其他不正方法所取得，其自白顯
係出於任意性。本件承辦警員雖於詢問被告時，因作業疏失致未
全程連續錄音，然其事後補請被告依先前自白內容覆述錄音時，
被告並未拒絕，揆諸前開說明，仍難謂其警詢之自白毫無證據能
力。原審未審酌司法警察違背該法定程序之主觀意圖、客觀情節
、侵害犯罪嫌疑人權益之輕重，本於人權保障與社會安全之均衡
維護精神，依比例原則，具體認定之。遽以被告警訊之自白無證
據能力，而為其無罪之諭知，其採證是否與上開證據法則無違，
自有再行斟酌之餘地。(二)檢察官就被告之全部犯罪事實以實質上
或裁判上一罪起訴者，因其刑罰權單一，在審判上為一不可分割
之單一訴訟客體，法院自應就全部犯罪事實予以合一審判，以一
判決終結之，如僅就其中一部分加以審認，而置其他部分於不論
，即屬刑事訴訟法第三百七十九條第十二款所稱「已受請求之事
項未予判決」之違法；此與可分之數罪如有漏判，仍可補判之情
形，迥然有別。本件第一審檢察官起訴事實係認被告涉犯刑法第
二百七十一條第一項之殺人罪及同法第二百四十七條第一項之遺
棄屍體罪，並認二罪有方法結果之牽連關係，為牽連犯，請從一
重處斷。原審僅就殺人部分論述其無從形成被告有罪判決之心證
理由，但對於與殺人部分有裁判上一罪關係之遺棄屍體罪部分，
則恝置不論，難謂無已受請求之事項未予判決之違法；另台灣基
隆地方法院檢察署驗斷書記載：「死者索溝於頸側交叉向上，屍
體搬運過程無明顯撞擊痕，故個人意見認為，兇手應為慣用右手
施力者，且至少有兩人或協助棄屍、洗屍者至少二人以上」等語
（相驗卷第一八頁）。倘若不虛，被告縱未有殺人之行為，但有
無協助他人棄屍、洗屍？亦不無可疑。原判決未說明上開驗斷書
何以不足採信之理由，逕為被告無罪之諭知，復有判決理由欠備
之違誤。以上為上訴意旨所指摘及本院得依職權調查之事項，應
認原判決仍有發回更審之原因。
據上論結，應依刑事訴訟法第三百九十七條、第四百零一條，判
決如主文。
中　　華　　民　　國　九十四　年　　九　　月　　八　　日
                      最高法院刑事第三庭
                          審判長法官  紀　俊　乾
                                法官  黃　正　興
                                法官  劉　介　民
                                法官  陳　東　誥
                                法官  趙　文　淵
      本件正本證明與原本無異
                                      書  記  官
中　　華　　民　　國　九十四　年　　九　　月　 十三   日
                                                      Ｔ
